【裁判字號】    95,保險小上,2
【裁判日期】    950331
【裁判案由】    給付保險金
【裁判全文】
臺灣臺北地方法院民事判決           95年度保險小上字第2號
上  訴  人  台灣人壽保險股份有限公司
法定代理人  甲○○
被  上訴人  乙○○
上列當事人間請求給付保險金事件，上訴人對於中華民國94年12
月26日本院臺北簡易庭第一審判決（94年度北保險小字第13號）
，提起上訴，本院判決如下：
    主    文
上訴駁回。
第二審訴訟費用新臺幣壹仟伍佰元由上訴人負擔。
    理    由
一、按「對於小額訴訟之第一審裁判，得上訴或抗告於管轄之地
    方法院，其審判以合議行之。對於前項第一審裁判之上訴或
    抗告，非以其違背法令為理由，不得為之。至其上訴狀應記
    載上訴理由，表明下列各款事項：一原判決所違背之法令及
    其具體內容。二依訴訟資料可認為原判決有違背法令之具體
    事實」。民事訴訟法第436 條之24、第436 條之25分別定有
    明文。又小額程序之第二審判決，有下列情形之一者，得不
    經言詞辯論為之︰．．．二依上訴意旨足認上訴為無理由者
    ，同法第436 條之29第2款亦有明文。
二、上訴意旨略以：原判決所為不利上訴人判決，係以偏惠被上
    訴人，對未來不確定臆測推論，充為有利被上訴人之論證依
    憑，遽以認定「本院依原告（被上訴人）聲請，函詢原告是
    否尚有工作能力，其就診之國防大學國防醫學院三軍總醫院
    函覆：『二、查陳員同時合併多種慢性病：糖尿病、尿毒症
    、高血壓、狹心症及高血脂，目前接受藥物控制及規則血液
    透析治療。三、以上疾病僅能控制無法治療，該員目前無工
    作之能力，且預後不佳。』則原告除尿毒症，須定期血液透
    析治療外，同併合併糖尿病、高血壓、狹心症及高血脂，目
    前已無工作能力，而上開疾病僅能控制無法治療，且預後不
    佳，顯見原告之身體狀況，至多僅能維持現狀，治療之可能
    性不高，堪信原告已終身不能從事任何工作」以及「原告之
    腎臟已無復原機會，須長期接受透析治療，且終身不能從事
    任何工作，已如前述，符合原附表第3 級14項『胸腹部內臟
    機能遺存重大障礙終身不能從事任何工作』之情形，則原告
    主張被告應給付保險金額之50% 即新臺幣（下同）10萬元，
    自為可取」。惟查原審法院所為論證與事實判斷，衡諸論理
    法則與經驗法則均有未當，自屬最高法院69年臺上字第771
    號判例所載「法院依調查證據之結果，雖得依自由心證，判
    斷事實之真偽，但其所為之判斷如與經驗法則不符時，即屬
    於法有違。」之違背法令情事，原審認事用法，誠難令人甘
    服，本件系爭特約條款第8 條明文約定「被保險人於本特約
    有效期間內蒙受第二條約定之傷害或因病，並以此傷害或因
    病為直接原因，自傷害或因病之日起180 日以內致成附表所
    列16項殘廢程度之一者，本公司按該表所列給付金額，給付
    殘廢保險金」，詎原審僅以被上訴人目前無工作能力，並擅
    自增列審認與本事件無直接原因關係之「糖尿病、高血壓、
    狹心症及高血脂」等疾病因素，故為曲解契約文字，而「堪
    信其終身不能從事任何工作」。然依系爭約定條款之約定，
    須以該疾病為直接原因致成附表所列之殘廢程度，被保險人
    始有請求保險金之權利，是以系爭保險契約殘廢程度之認定
    ，應探究是否因被保險人之胸腹部臟器機能遺存重大障礙，
    致成終身不能從事任何工作為依據，方屬的論。惟原審徒以
    被保險人尚有其他慢性病牽絆，臆測其終身不能從事任何工
    作，顯與系爭契約所定殘廢給付要件不符，其判決與最高法
    院17年上字第11 18 號判例相悖，自屬判決違背法令。系爭
    約款所約定「終身無法從事任何工作」顯與三軍總醫院函覆
    之「目前無工作之能力」並不相同，若不考慮被保險人其他
    慢性病，被保險人是否「終身無法從事任何工作？」即有可
    議。且查，被上訴人雖因尿毒症，腎臟無復原機會，須定期
    接受血液透析治療外，其生活仍與常人無異，可正常活動，
    亦可自行料理食物、到診所接受透析治療，僅於日常生活之
    飲食方面較健康者多加注意食物之攝取，其並非完全無法勞
    動，怎可謂無工作能力？況所謂「無法從事任何工作」眾所
    周知係指無法為任何勞動行為，而非以是否賺取酬勞為依據
    ，以與約款所稱無法從事任何工作之況態不符，原審法院不
    問三軍總醫院函覆之意見所由生之理由如何，遽採為判決之
    依據，自屬違背法令。原審法院僅以「該員（即被上訴人）
    目前無工作之能力，且預後不佳」等語，遽行推論臆測被上
    訴人終身不能從事任何工作，亦與最高法院18年上字第209
    號判例有違，其判決自屬違背法令等語為由提起上訴，並聲
    明廢棄原判決及假執行之宣告，駁回被上訴人在第一審之訴
    。
三、本件被上訴人在原審依兩造所訂台壽長榮還本終身壽險及附
    加意外傷害特約條款保險契約，主張其現無工作能力，已終
    身不能從事任何工作等語，請求上訴人給付保險金10萬元。
    查：
（一）經原審函詢被上訴人就診之國防大學國防醫學院三軍總醫
      院關於被上訴人是否尚有工作能力，經該院函覆「．．．
      查陳員（被上訴人）同時合併多種慢性病：糖尿病、尿毒
      症、高血壓、狹心症及高血脂，目前接受藥物控制及規則
      血液透析治療。三、以上疾病僅能控制無法治療，該員目
      前無工作之能力，且預後不佳」。再兩造於原審就保險契
      約原附表即殘廢程度與本特約保險金給付表為4 級16項，
      第3 級14項約定「胸腹部內臟機能遺存重大障礙終身不能
      從事任何工作者」給付保險金額50% ，嗣財政部77年6 月
      30日臺財融第770202256 號函將殘廢程度附表修正為6 級
      28項，原附表第3 級14項改列為第1 級7 項，內容修正為
      「中樞神經系統機能或胸腹部內臟機能極度障害，終身不
      能從事任何工作，為維持生命必要之日常生活活動，全需
      他人扶助者」，給付保險金額之比例則修改為100%一節不
      爭執。原審參照三軍總醫院之回函並以財政部77年6 月30
      日臺財融字第770202256 號函殘廢程度附表修正後，新附
      表第1 級7 項較舊附表3 級14 項 ，多出「為維持生命必
      要之日常生活活動，全需他人扶助者」之要件，因而認仍
      應以原附表之約定為契約內容，而判決被告應給付原告保
      險金額之50% 即10萬元，核其內容，尚無不當，原告主張
      原審法院所為論證與事實判決，不符論理法則及經驗法則
      ，並無足取，又原審就兩造間保險契約文字約定，僅就財
      政部77年6 月30日將殘廢程度附表修正，認為原附表較有
      利於被上訴人，並無上訴人所指反捨契約文字而更為曲解
      。再原審依前開三軍總醫院函覆內容，採信其意見而認為
      被上訴人已無工作能力，則與上訴人所指最高法院17年上
      字第1118號判例意旨情形有間，上訴人主張原審有悖於上
      開判例，尚無足取。
（二）原審於函詢三軍總醫院關於被上訴人病狀及工作能力，經
      詢之上訴人意見，上訴人僅稱「原告醫院所認定的無工作
      能力的定義為何不清楚，我們認為只要能夠動，就算有工
      作能力」，別無其他證據調查。按「法院固得就鑑定人依
      其特別知識觀察事實，加以判斷而陳述之鑑定意見，依自
      由心證判斷事實之真偽。然就鑑定人之鑑定意見可採與否
      ，則應踐行調查證據之程序而後定其取捨。倘法院不問鑑
      定意見所由生之理由如何，遽採為裁判之依據，不啻將法
      院採證認事之職權委諸鑑定人，與鑑定僅為一種調查證據
      之方法之趣旨，殊有違背」最高法院固著有79年臺上字第
      540 號判例。然本件被上訴人是否有「胸腹部內臟機能遺
      存重大障礙終身不能從事任何工作」之情形，因被上訴人
      所就診之三軍總醫院存有其病歷資料，且對其病況亦較之
      其他鑑定人或他人更為了解，經原審查詢並採之為判決基
      礎，衡其採納該意見之情形，並無違背上開判例之情形，
      上訴人就該保險契約條文之內容，主張被保險人只要能動
      即認為有工作能力云云，並以原審判決未採其主張為由遽
      而指摘原判決有違背上開判例，自不足取。
（三）本件原審就兩造爭執之保險事故是否發生，經調查後採信
      三軍總醫院函覆意見，已於判決中詳述其判斷之理由，並
      無上訴人所指臆測之情形，上訴人主張原審違背最高法院
      18年上字第209 號判例（判例內容為「認定事實應憑證據
      ，．．．斷不能以單純論理為臆測之根據，而就訟爭事實
      為推定之判斷」），亦非可取。
四、綜上所述，原判決並無上訴人所指悖於上開判例而有違背法
    令之情形。上訴人提起本件上訴指摘原判決不當，求予廢棄
    改判，依其上訴意旨，足認上訴為無理由，爰不經言詞辯論
    ，逕以判決駁回之。
五、上訴人應負擔之訴訟費用額1,500元。
六、據上論結，本件上訴為無理由，依民事訴訟法第436 條之32
    第1 項、第2 項、第449 條第1 項、第436 條之29第2 款、
    第78條、第436 條之19第1 項，判決如主文。
中    華    民    國    95    年    3     月    31    日
                  民事第二庭審判長法  官  鄭純惠
                                  法  官  汪漢卿
                                  法  官  蔡政哲
上為正本係照原本作成。
不得上訴。（參見民事訴訟法第436條之30）
中    華    民    國    95    年    3     月    31    日
                                  書記官  柯月英


司法院資訊處製作；財團法人民間司法改革基金會備份。
